【裁判字號】    97,台上,5041
【裁判日期】    971009
【裁判案由】    違反商業會計法
【裁判全文】
最高法院刑事判決            九十七年度台上字第五０四一號
上  訴  人  甲○○
            乙○○
共      同
選任辯護人  張績寶律師
上列上訴人等因違反商業會計法案件，不服台灣高等法院台中分
院中華民國九十七年五月二十九日第二審更審判決（九十六年度
上更(一)字第四四號，起訴案號：台灣南投地方法院檢察署九十一
年度偵字第二二四、二二五號），提起上訴，本院判決如下：
    主  文
上訴駁回。
    理  由
按刑事訴訟法第三百七十七條規定，上訴於第三審法院，非以判
決違背法令為理由，不得為之。是提起第三審上訴，應以原判決
違背法令為理由，係屬法定要件。如果上訴理由書狀並未依據卷
內訴訟資料，具體指摘原判決不適用何種法則或如何適用不當，
或所指摘原判決違法情事，顯與法律規定得為第三審上訴理由之
違法情形，不相適合時，均應認其上訴為違背法律上之程式，予
以駁回。本件原判決撤銷第一審之科刑判決，改判仍認上訴人甲
○○、乙○○（下稱上訴等二人）犯違反商業會計法及詐欺罪，
依刑法修正前牽連犯之規定，從一重改判論上訴人等二人以共同
連續商業負責人利用不正當方法，致使財務報表發生不實之結果
罪，各處有期徒刑貳年。關於違反商業會計法罪部分，係依憑上
訴人等二人供承：伊等在南投市○○路○段四０七巷三十八號一
樓設立峻茂彩色印刷股份有限公司（下稱峻茂公司），由甲○○
任董事長，經營峻茂公司，並邀告訴人吳聰傑、劉昌容、葉慶華
、莊彩勤、劉仁評等人入股，且已收取股款等事實不諱，參酌卷
附林俞均會計師民國九十二年一月三十日（九二）翔資字第○一
三○○三號函附鑑定報告書（記載略謂：峻茂公司未按實際交易
登帳、虛增資產總額、違反商業會計法第三十四條有關會計事項
應按發生次序逐日登帳，至遲不得超過二個月之規定、漏列利息
支出，影響損益計算之正確性，有記載不實及違反商業會計法第
三十四條之規定、原列本期損益未減除所得稅費用，不符一般公
認會計原則，為求比較性，重新計算之本期損益亦未減除、總帳
會計科目及資產負債表金額不相符，無法勾稽核對，有記載不實
、公司總帳會計科目─應付票據完全無記載相關退票紀錄，短計
應付票據，與事實相違背、違反商業會計法第五十四條有關各項
負債應各依其到期時應償付之數額列計之規定、實收資本額與登
記不符，公司總帳會計科目－股本為新台幣（下同）五百零二萬
元，應屬以不實之事項記入帳冊，違反商業會計法之規定等旨）
各等語，及卷附峻茂公司之出貨單、八十八年一月至十月帳款、
工作傳票、工作流程單、公司出貨單、估價單、印刷日報表、八
十七年帳冊、八十七年請款帳冊、客戶庫存資料、代收票據紀錄
表、工作傳票（紅單）、八十六、八十七、八十八年度資產負債
表、損益表、總分類帳、日記帳、所得稅結算申報書、日聯三商
公司客戶資料、中華商業銀行南投分行八十九年五月十七日（八
九）中銀投字第八九○一三二號函所附乙○○支存帳號明細、台
灣銀行中興新村分行八十九年五月二十六日（八九）銀興營字第
二四九一號函附峻茂公司存款帳戶明細、南投縣票據交換所九十
年三月二十九日（九○）投縣票法字第三二五號函附峻茂公司退
票紀錄、經濟部中部辦公室九十年三月二十九日經（九○）中辦
三管字第○九○三○八七四二二○號函附峻茂公司登記案卷、彰
化銀行九十年一月十五日彰投字第○○七八號函附蕭榮欽拒絕往
來資料、本票及支票影本、退票理由單、峻茂公司變更登記事項
卡等證據資料，而為論斷，已敘述其所憑之證據及認定之理由。
而以上訴人等二人否認有違反商業會計法之犯行，均辯稱：未有
製作不實之財務報表云云，係飾卸之詞，無足採取，在理由內依
憑調查所得證據，詳加指駁。並說明上開鑑定報告書均有所據，
因關於：（一）「(一)銀行存款科目」採認基礎係台灣銀行所提供
峻茂公司存款帳戶自開戶起至八十九年五月二十四日止之往來明
細資料，及峻茂公司八十六年總帳「會計科目－銀行存款明細」
，且峻茂公司八十六年總帳關於八十六年八月間「會計科目－銀
行存款明細」之記載，與長青稅務會計事務所親送峻茂公司各項
帳冊明細表中峻茂公司八十六年總帳目錄第五頁之記載亦屬相符
。參以乙○○於第一審亦坦承：「我們收進來的票據，都直接轉
給廠商，或向同行週轉現金，所以銀行帳目上查不出來，與我們
公司的帳會有誤差」云云，足徵鑑定報告書比對二者關於八十六
年八月分之資料後，所為之鑑定結果，應為可信。（二）「(二)機
械設備科目」採認基礎係峻茂公司因無力繳納，致未依約付款，
經三和三商股份有限公司於八十八年七月八日取回一九九一年海
德堡雙色印刷機，機號五三一六五九，轉售三百二十萬元以抵繳
部分分期款之紀錄；及峻茂公司八十六年總帳「會計科目－機械
設備」。且峻茂公司八十八年總帳關於同年七月間「會計科目－
機械設備」之記載，與長青稅務會計事務所親送峻茂公司各項帳
冊明細表中峻茂公司八十八年總帳目錄第十四頁之記載亦相符。
足徵鑑定報告書比對二者關於八十六年八月分之資料後所為之鑑
定結果，應屬可取。（三）「(三)薪資支出科目」採認基礎，係峻
茂公司八十七年一月一日至同年十二月三十一日《損益表》、峻
茂公司同年總帳第九十三頁之「會計科目─薪資支出」、結算申
報書損益表（所得期間自八十七年一月一日至八十八年十二月三
十一日）。且峻茂公司八十七年總帳第九十三頁之「會計科目－
薪資支出」之記載，與長青稅務會計事務所親送峻茂公司各項帳
冊明細表中峻茂公司八十七年總帳目錄第九十三頁之記載亦相符
。佐以乙○○於第一審亦稱：「薪資表我們不知道每月要作帳，
會計師年底才會要我們提出資料給他們」等語。足徵鑑定報告書
比對其附件(五)相關資料後所為之鑑定結果，應為不虛。（四）「
(四)利息支出科目」採認基礎，係「三和三商股份有限公司客戶申
請書」、「應付／還款明細」等資料，且鑑定報告書所採認之峻
茂公司八十六年、八十七年總帳，與長青稅務會計事務所親送峻
茂公司各項帳冊明細表中峻茂公司該二年總帳目錄相符。該鑑定
報告書比對其附件(六)與峻茂公司該二年總帳資料後所為之鑑定結
果，應認真實。（五）「(五)應收、應付款項科目」採認基礎，係
峻茂公司八十八年總帳「會計科目─應付票據」、「會計科目－
應付帳款」、「會計科目－應收票據」、「會計科目－應收帳款
」及第一審九十一年度訴字第五一七號案卷第四十二頁刑事辯護
意旨狀之資產負債表，及南投縣票據交換所檢送之峻茂公司全部
票據退票紀錄資料暨峻茂公司八十六至八十八年各年度總帳其中
「會計科目－應付票據」、「會計科目－應付帳款」。且鑑定報
告書所採認之峻茂公司該三年度總帳，與長青稅務會計事務所親
送峻茂公司各項帳冊明細表中峻茂公司之上開三年度總帳目錄均
相符，該鑑定結果，應可取信。又鑑定報告書所採認之峻茂公司
資產負債表係上訴人等二人刑事辯護意旨狀之附件，且在鑑定報
告結果前，其刑事辯護意旨自承：告訴人等查扣之八十八年度資
產負債表之資產總額，經上訴人等二人向會計師事務所調閱該兩
年度之資產負債表與損益表，與查扣之帳冊報表完全一樣等語。
然迨該資產負債表經鑑定報告書採為不利上訴人等二人之認定後
，上訴人等二人竟稱：上開報表不是伊公司正式報表，僅是預估
值，不是伊會計師所製作云云，而為歧異之主張。其所為之辯詞
，並非可取。（六）「(六)股本科目」採認基礎，係前台灣省政府
建設廳第三科案卷資料、峻茂公司股東名冊、峻茂公司變更登記
事項卡、峻茂公司八十七年資產負債表、八十七年度營利事業結
算申報表、甲○○與曾金園之股東協議書、吳聰傑支票存根由甲
○○簽收影本、與長青稅務會計事務所親送峻茂公司各項帳冊明
細表中峻茂公司八十七年總帳目錄相同之峻茂公司八十七年總帳
第五十二頁「會計科目－資本」等，鑑定報告係以上開資料比對
，其鑑定結果，應為信實。（七）上訴人等二人之選任辯護人於
第一審所提廖文權會計師之「峻茂彩色印刷股份有限公司財務資
料閱覽報告」，並未說明上開鑑定報告有何瑕疵，且稱：「……
所以本案會計師實在幫不上忙，僅能舉之現實坊間的企業記帳型
態和記帳事務的生態提供參考……」等語，故該閱覽報告不足為
有利於上訴人等二人認定之理由。從形式上觀察，原判決就關於
違反商業會計法部分並無違背法令之情形存在。此部分之上訴意
旨略稱：（一）本件送鑑之日記帳、總分類帳，係屬峻茂公司內
部營運參考用之帳冊，並非依法送請稅捐機關查核之帳冊。而前
開鑑定報告書又已說明鑑定本案所受之限制，即：當事人所提供
之交易資料，無原始憑證正本、傳票、八十六年至八十八年之薪
資印領清冊及出勤卡、公司名義銀行存款往來明細表、存摺、支
票付款明細對帳單、支票存根，未能複核八十六年至八十八年之
財務報表之盈餘是否正確等情，且上訴人等二人於第一審已強調
：「我們收進來的票據，都直接轉給廠商，或向同行週轉現金，
所以銀行帳目上查不出來，與我們公司的帳會有誤差」云云，足
徵該鑑定並非依據完整之資料，其鑑定結果並非周全，不得認上
訴人等二人登載不實。（二）峻茂公司並未辦理八十八年度營利
事業所得稅申報，自無提供該年度資產負債表及損益表之事實，
則鑑定報告書就峻茂公司八十八年度資產負債表及損益表鑑定，
顯係根據真實性不明之資料為之，並無證據價值。（三）廖文權
會計師已對前開鑑定報告出具閱覽報告，表示峻茂公司之帳冊並
無重大缺失，且資料完整，並有原始憑證，原審據該未臻詳盡之
鑑定報告為不利上訴人等二人依據，自有可議等語。惟查：（一
）證據之取捨及證據證明力之判斷，及事實有無之認定，係事實
審法院之職權，茍其取捨判斷與認定，並不違背論理法則及經驗
法則，即不容任意指為違法。原判決已就相關事證詳加調查論列
，復綜合上訴人等二人之供述、告訴人吳聰傑、劉昌容、葉慶華
、莊彩勤、劉仁評之證述、上開鑑定報告及卷附物證，參互斟酌
判斷，資為不利於上訴人等二人之認定，併已於其理由二之(四)說
明：上訴人等二人確有違反商業會計法之規定，於相關帳冊登載
不實資料，上開鑑定結果應堪採信，上訴人等二人所辯及廖文權
會計師之閱覽報告，不足為上訴人等二人有利認定之取捨判斷而
得心證之理由（見原判決第九至十五頁），並無判決理由不備及
採證違反法則之違法情形。上訴意旨無非就原審採證認事之職權
行使，專憑己見，泛言指摘，再為事實上之爭執，並非依據卷內
訴訟資料而為之具體指摘，自非適法之第三審上訴理由。（二）
其餘上訴意旨，則置原判決之明白論斷於不顧，或仍持原判決已
說明理由而捨棄不採之陳詞辯解，再為事實上之爭執，或就屬於
事實審法院採證認事職權之行使，全憑己見，任意指摘，難謂已
符合首揭法定上訴第三審之要件。其此部分之上訴均違背法律上
之程式，應予駁回。又本件上訴人等二人所犯刑法第三百三十九
條之詐欺罪部分，依刑事訴訟法第三百七十六條第四款之規定，
屬不得上訴於第三審之案件，雖本件其牽連之修正前商業會計法
第七十一條第五款違反商業會計法罪，得提起第三審上訴，詐欺
之輕罪部分依法得併予提起上訴，但以該違反商業會計法部分之
上訴合法為前提，茲該重罪部分之上訴既不合法，應從程序上予
以駁回，有如前述，關於該輕罪之詐欺部分自無從依審判不可分
之原則為實體上之審判，其上訴亦為法所不許，應併予駁回。
據上論結，應依刑事訴訟法第三百九十五條前段，判決如主文。
中    華    民    國  九十七  年    十    月    九    日
                      最高法院刑事第三庭
                          審判長法官  林  增  福
                                法官  張  清  埤
                                法官  陳  世  雄
                                法官  蔡  國  在
                                法官  段  景  榕
      本件正本證明與原本無異
                                      書  記  官
中    華    民    國  九十七  年    十    月   十六   日
                                                      Ｅ


司法院資訊處製作；財團法人民間司法改革基金會備份。
